ACORDAO-COMPLETO-2343301

ACÓRDÃO 1671/2019 ATA 6/2019 - SEGUNDA CÂMARA

VISTO, relatado e discutido o ato de aposentadoria de Antônio Burgarelli, servidor inativo do Departamento de Polícia Rodoviária Federal.
ACORDAM os ministros do Tribunal de Contas da União, reunidos em sessão da 2ª Câmara, ante as razões expostas pela relatora, e com fundamento nos artigos 71, incisos III e IX, da Constituição Federal, 1º, inciso V, 39, inciso II, e 45 da Lei 8.443/1992, 1º, inciso VIII, 259, inciso II, 260, §1º, e 262 do Regimento Interno, 8º da Resolução TCU 206/2007 e 19, inciso II e §§ 2º e 3º, da Instrução Normativa TCU 78/2018, bem como na Súmula TCU 106, em:
9.1. considerar ilegal o ato de aposentadoria de Antônio Burgarelli e negar-lhe registro;
9.2. dispensar a reposição das importâncias indevidamente recebidas de boa-fé pelo beneficiário até a data da notificação desta deliberação à unidade jurisdicionada;
9.3. determinar ao Departamento de Polícia Rodoviária Federal que:
9.3.1. no prazo de 15 (quinze) dias, a contar da ciência desta deliberação, esclareça ao interessado que:
9.3.1.1. sua aposentadoria poderá prosperar, nos moldes em que foi concedida, mediante o recolhimento da contribuição previdenciária, de forma indenizada, sobre os períodos de atividade rural averbados, nos termos do Enunciado 268 da Súmula da Jurisprudência do TCU;
9.3.1.2. em caso de não pagamento da indenização mencionada, faz-se necessário retornar à atividade com vistas a completar o tempo de serviço faltante para a aposentação.
9.3.2. no prazo de 30 (trinta) dias, a contar da ciência deste acórdão, emita novo ato, caso se comprove o recolhimento da contribuição referida no subitem 9.3.1.1 acima, e o submeta ao TCU para nova apreciação;
9.3.3. comunique ao interessado a deliberação deste Tribunal e o alerte de que o efeito suspensivo proveniente de eventual interposição de recursos junto ao TCU não o eximirá da devolução dos valores indevidamente recebidos após a notificação, em caso de não provimento dos apelos;
9.3.4. no prazo de 30 (trinta) dias, a partir da ciência deste acórdão, encaminhe a este Tribunal, por cópia, comprovante da data em que o interessado dele tomar conhecimento.

Aposentadoria de ex-servidor do Departamento de Polícia Rodoviária Federal em que se analisa averbação de tempo de atividade rural.

Segunda Câmara

3. Interessado: Antônio Burgarelli (CPF XXX.004.577-XX).

13.1. Ministros presentes: Augusto Nardes (na Presidência), Aroldo Cedraz, Raimundo Carreiro e Ana Arraes (Relatora).
13.2. Ministros-Substitutos presentes: Marcos Bemquerer Costa e André Luís de Carvalho.

ACORDAO-COMPLETO-2393069

Acórdão 435/2020 - Segunda Câmara

Antonio Burgarelli

ANA ARRAES

Adoto como relatório a instrução da Secretaria de Fiscalização de Pessoal - Sefip (peça 11) , acolhida por diretor (peça 12) e pelo Ministério Público junto ao TCU - MPTCU (peça 13) :
	"INTRODUÇÃO
1.	Trata-se de ato inicial de concessão de aposentadoria de Antonio Burgarelli, ex-servidor do Departamento de Polícia Rodoviária Federal.
2.	O ato foi submetido, para fim de registro, à apreciação do Tribunal de Contas da União (TCU) , de acordo com o art. 71, inciso III, da Constituição Federal. O cadastramento e a disponibilização ao TCU ocorreram por intermédio do Sistema de Apreciação e Registro de Atos de Admissão e Concessões (Sisac) , na forma dos arts. 2º, caput e incisos I a VI, e 4º, caput, da Instrução Normativa - TCU 78/2018.
	HISTÓRICO
3.	Consultando-se o ato Sisac, identificou-se a averbação de 7 anos, 2 meses e 19 dias de tempo de serviço rural. O Controle Interno emitiu Parecer pela ilegalidade do ato devido à ausência do recolhimento da contribuição previdenciária relativa a tal período.
4.	Considerando que a averbação de período rurícola só seria regular em caso de recolhimento da respectiva contribuição previdenciária e que o ato de concessão deu entrada neste Tribunal há mais de cinco anos, fez-se necessário oportunizar o contraditório e a ampla defesa do interessado, nos termos do Acórdão 587/2011-TCU-Plenário, da relatoria do Ministro Valmir Campelo, conforme oitiva acostada à peça 2.
5.	Devidamente notificado (peça 5) , o interessado apresentou sua defesa, por meio de sua procuradora, que foi juntada como peça 6.
	EXAME TÉCNICO
6.	Conforme exposto anteriormente, observou-se a averbação, pelo inativo, de 7 anos, 2 meses e 19 dias de tempo de serviço rural.
7.	Em relação ao tema, o Tribunal já pacificou sua jurisprudência em 29/2/2012, por meio do Acórdão 414/2012-TCU-Plenário, de relatoria do Ministro Augusto Nardes, que aprovou o Enunciado 268 da Súmula da Jurisprudência do TCU nos seguintes termos:
	O tempo de atividade rural somente poderá ser averbado para fins de aposentadoria no serviço público se recolhidas as respectivas contribuições previdenciárias na época própria ou, posteriormente, de forma indenizada.
8.	No caso do interessado, não houve comprovação do recolhimento previdenciário devido - fato apontado pelo Controle Interno no ato Sisac.
	Resposta à oitiva
9.	Em sua defesa (peça 6) , o interessado alegou, por meio de sua procuradora, que a averbação do período rurícola se encontra amparada por Acórdão do Tribunal Regional Federal da 1ª Região exarado no âmbito da Apelação Cível 2005.01.99.015043-4/RO. Informou ainda que a sentença em primeira instância, reformada pelo TRF1, lhe havia sido desfavorável.
10.	Consultando-se o Relatório (peça 6, p. 24) , Voto (peça 6, p. 25-28) e Ementa (peça 6, p. 30) do Acórdão supracitado, verificou-se que o TRF1 afastou a incidência do artigo 55, §3º, da Lei 8.213/91 ao caso do interessado - ou seja, aceitou prova meramente testemunhal para reconhecer o tempo de serviço rural. O Acórdão transitou em julgado em 28/9/2005 (peça 8) .
11.	Ressalte-se, contudo, que nem no Voto do Desembargador Relator, nem na Ementa do Acórdão do TRF1 foi afastada a aplicação dos artigos 94 e 96 da Lei 8.213/91. Tais artigos preveem que, em caso de contagem recíproca de tempo de serviço, os diferentes sistemas de previdência social se compensarão financeiramente, e que o tempo de serviço só será contado mediante indenização da contribuição correspondente ao período respectivo.
12.	Ora, caso o interessado pretendesse se aposentar pelo RGPS, não caberia qualquer recolhimento adicional, devido à decisão judicial da 2ª instância. Entretanto, a necessidade de indenizar o RPPS não foi afastada e, portanto, impede a contagem do tempo de serviço rural em tal regime.
13.	A adoção de tal posicionamento por parte desta Unidade Técnica constitui efetiva defesa da coisa julgada, pois estender o alcance do Acórdão do TRF1 para além do artigo 55 da Lei 8.213/91, sem expressa determinação judicial nesse sentido, seria extrapolar os limites do próprio julgado, consistindo em erro do gestor de pessoal e desta Corte de Contas na execução da ordem judicial.
14.	Ademais, frise-se que tal entendimento se coaduna com a posição do STJ, que já deixou claro que o INSS não pode se recusar a emitir a Certidão uma vez reconhecido o período rurícola. Entretanto, também pacificou o entendimento que, na contagem recíproca de tempo de serviço, se faz necessário o recolhimento da contribuição previdenciária, como se pode observar de forma literal na Ementa do Acórdão proferido no AgRg do Recurso Especial 1.360.119-SP, transcrita a seguir:
	Ementa do Acórdão proferido no AgRg no Recurso Especial 1.360.119-SP (2012/0271478-9) , Relator: Ministro Herman Benjamin, Segunda Turma, Publ.: DJe de 12/6/2013:
	PREVIDENCIÁRIO. APOSENTADORIA POR TEMPO DE SERVIÇO. TRABALHO EXERCIDO NA ATIVIDADE RURAL EM PERÍODO ANTERIOR À LEI 8.213/1991. EXPEDIÇÃO DE CERTIDÃO DE TEMPO DE SERVIÇO.
	1. O ora agravante defende que, 'como o recorrido pretende a averbação do tempo de exercício de atividade rural para fins de contagem recíproca com o tempo de serviço público, dado que atualmente labora como militar, somente poderia ser reconhecido o período pretendido se houvesse prova de contribuição do respectivo período, ou indenização, nos termos do artigo 96, IV, da Lei n° 8.213/91'.
	2. O Tribunal local consignou: 'Não obstante sejam inexigíveis recolhimentos previdenciários para se computar tempo de serviço na atividade rural anterior à Lei n.º 8.213/91, esse lapso não pode, por disposição legal, ser utilizado para efeitos de carência e contagem recíproca, nos termos dos artigos 55, § 2º, e 96, inciso IV, ambos do referido diploma normativo'.
	3. Tendo em vista que o acórdão recorrido decidiu a questão no mesmo sentido do pleiteado pelo recorrente, constata-se falta de interesse recursal no caso.
	4. Reconhecido o tempo de serviço rural, não pode o INSS recusar-se a cumprir seu dever de expedir a certidão de tempo de serviço. Precedente do STJ.
	5. Nas hipóteses em que o servidor público busca a contagem de tempo de serviço prestado como trabalhador rural para fins de contagem recíproca, é preciso recolher as contribuições previdenciárias pertinentes que se buscam averbar, em razão do disposto nos arts. 94 e 96, IV, da Lei 8.213/1991.
	6. Agravo Regimental não provido.
15.	Logo, seu argumento não merece acolhida, cabendo proposta de julgamento pela ilegalidade de seu ato e recusa de seu registro.
16.	Excluindo-se o período rural, o tempo de serviço do interessado soma 25 anos, 4 meses e 7 dias - insuficientes para que continue aposentado, mesmo considerando o período menor necessário para aposentadoria policial. Assim, resta ao interessado retornar à atividade para cumprir tempo suficiente para sua inativação ou recolher a contribuição previdenciária, de forma indenizada, para que sua aposentadoria possa prosperar nos moldes em que foi concedida.
	CONCLUSÃO
17.	Tendo em vista a averbação de tempo de serviço rural sem a respectiva contribuição previdenciária, conclui-se que o ato de concessão de aposentadoria de Antonio Burgarelli merece proposta de julgamento pela ilegalidade e recusa de seu registro.
18.	Destaque-se que o Acórdão emitido no âmbito da Apelação Cível 2005.01.99.015043-4/RO não afastou a necessidade de recolhimento da contribuição previdenciária no caso de contagem recíproca de tempo de serviço. 
19.	Assim, resta ao interessado retornar à atividade para cumprir tempo suficiente para sua inativação ou recolher a contribuição previdenciária, de forma indenizada, para que sua aposentadoria possa prosperar nos moldes em que foi concedida.
	PROPOSTA DE ENCAMINHAMENTO
20.	Ante o exposto, e de conformidade com o preceituado no artigo 71, inciso III, da Constituição Federal c/c os arts. 1º, inciso V, e 39, inciso II, da Lei 8.443/92 e os artigos 1º, inciso VIII, e 260, §1º do Regimento Interno do TCU, propõe-se:
	a) considerar ILEGAL e recusar o registro do ato de concessão de aposentadoria de Antonio Burgarelli (CPF XXX.004.577-XX) ;
	b) dispensar a devolução dos valores indevidamente recebidos até a data da ciência pelo Departamento de Polícia Rodoviária Federal do Acórdão que vier a ser proferido, com base no Enunciado 106 da Súmula da Jurisprudência do TCU;
	c) determinar ao Departamento de Polícia Rodoviária Federal, com fundamento no art. 45 da Lei 8.443/1992, que:
		c.1) esclareça ao interessado que sua aposentadoria poderá prosperar, nos moldes em que foi concedida, mediante o recolhimento da contribuição, de forma indenizada, sobre os períodos de atividade rural averbados, nos termos do Enunciado 268 da Súmula da Jurisprudência do TCU;
		c.2) comunique, complementarmente, ao ex-servidor que em caso de não pagamento da indenização mencionada, faz-se necessário retornar à atividade para completar o tempo de serviço faltante para a aposentação;
		c.3) caso se comprove o recolhimento da contribuição citada em c.1, nos termos do Enunciado 268 da Súmula da Jurisprudência do TCU, cadastre novo ato de aposentadoria, submetendo-o ao TCU, no prazo de trinta dias, nos termos dos arts. 262, § 2o, do Regimento Interno do TCU e 19, § 3º, da Instrução Normativa TCU 78/2018;
		c.4) informe ao interessado o teor do Acórdão que vier a ser prolatado, encaminhando ao TCU, no prazo de trinta dias, comprovante da data de ciência pelo interessado, nos termos do art. 4º, § 3º, da Resolução-TCU 170/2004, alertando-o ainda de que o efeito suspensivo proveniente de eventual interposição de recurso junto ao TCU não o exime da devolução dos valores indevidamente percebidos após a notificação, em caso de não provimento desse recurso."
	É o relatório.

Maria Angélica Pazdziorny (OAB/RO 777) e outro representando Antônio Burgarelli.

Procuradora-geral Cristina Machado da Costa e Silva.

APOSENTADORIA. AVERBAÇÃO DE TEMPO DE ATIVIDADE RURAL. ILEGALIDADE. DETERMINAÇÕES.

APOSENTADORIA (APOS)

Secretaria de Fiscalização de Pessoal - Sefip.

Trata-se de ato de concessão de aposentadoria a Antônio Burgarelli, ex-servidor do Departamento de Polícia Rodoviária Federal.
2. 	A análise da Secretaria de Fiscalização de Pessoal - Sefip, integralmente transcrita no relatório que antecedeu este voto e apoiada pelo Ministério Público junto ao TCU - MPTCU, concluiu pela ilegalidade do ato em face da averbação de 7 anos, 2 meses e 19 dias de tempo de serviço rural sem o recolhimento devido da contribuição previdenciária.
3.	Endosso tais manifestações, que adoto como razões de decidir.
4.	O ato em questão foi recebido no TCU há mais de 5 (cinco) anos, o que exigiu a instauração do contraditório, conforme entendimento estabelecido no Acórdão 587/2011-TCU-Plenário.
5.	O interessado alegou que a averbação do período rurícola se encontra amparada por acórdão do Tribunal Regional Federal da 1ª Região exarado no âmbito da Apelação Cível 2005.01.99.015043-4/RO, transitado em julgado em 17/8/2005. 
6.	A matéria debatida neste processo já está pacificada no âmbito deste Tribunal, nos seguintes termos da Súmula 268:
"O tempo de atividade rural somente poderá ser averbado para fins de aposentadoria no serviço público se recolhidas as respectivas contribuições previdenciárias na época própria ou, posteriormente, de forma indenizada"
7.	Examinando o citado acórdão, constata-se que o TRF1 afastou a incidência do art. 55, §3º, da Lei 8.213/1991 - a comprovação do tempo de serviço só produzirá efeitos quando for baseada em início de prova material contemporânea aos fatos, não admitida prova exclusivamente testemunhal, exceto na ocorrência de motivo de força maior ou caso fortuito - e aceitou prova meramente testemunhal para reconhecer o tempo de serviço rural.
8.	Entretanto, o referido decisum, em momento algum, afastou a necessidade de recolhimento da contribuição previdenciária no caso de contagem recíproca de tempo de serviço.
9.	Excluindo-se os 7 anos, 2 meses e 19 dias de tempo de serviço rural, o interessado soma 25 anos, 4 meses e 7 dias, tempo insuficiente para que possa se aposentar na atividade policial.
10.	Assim sendo, há duas opções: retornar à atividade para cumprir tempo suficiente para sua inativação ou recolher a contribuição previdenciária de forma indenizada, para que sua aposentadoria possa prosperar nos moldes em que foi concedida.
11.	Em relação aos valores já pagos, sua percepção de boa-fé permite a aplicação da Súmula TCU 106 e a dispensa da respectiva devolução.
	Assim, ao acolher as conclusões uníssonas da Sefip e do MPTCU quanto à ilegalidade do ato em exame, VOTO por que o Tribunal adote a minuta de acórdão que submeto à consideração deste Colegiado.
TCU, Sala das Sessões Ministro Luciano Brandão Alves de Souza, em 12 de março de 2019.
ANA ARRAES 
Relatora